【裁判字號】    97,簡上,66
【裁判日期】    981209
【裁判案由】    分割共有物
【裁判全文】
臺灣彰化地方法院民事判決              97年度簡上字第66號
上  訴  人   Ｇ○○
             Ｉ○○
上  二  人
訴訟代理人   戊○○律師
視同上訴人   寅○○
             酉○○
上  一  人
法定代理人   申○○
             Ｕ○○
兼上一人
訴訟代理人   Ｊ○○
             午○
             Ｅ○○
上  一  人
訴訟代理人   未○○
             Ｍ○
             Ｈ○○○
             Ｒ○
             Ｄ○○
             卯○○
             巳○○
             辰○
             戌○○○
             Ｙ○○○
             Ｌ○○
             亥○○
             Ｐ○○
             Ｓ○○
             Ａ○○(蘇朝程之承受訴訟人)
             Ｑ○○
             Ｘ○○
             Ｗ○○
             Ｖ○○
             丙○○
             乙○○
             丁○○
             甲○○
             Ｃ○○
             Ｏ○○
             Ｋ○○
             地○○
             宇○○
             宙○○
             玄○○
             黃○○
             天○○
             Ｂ○○○
             己○○
             壬○○
             癸○○
             辛○○
             子○○
             庚○○
             Ｆ○○
被上訴人     丑○○
上列當事人間請求分割共有物事件，上訴人對於中華民國97年4
月1 日本院簡易庭97年度員簡字第34號第一審判決提起上訴，本
院於98年11月25日言詞辯論終結，判決如下：
    主  文
原判決關於分割方法及訴訟費用之裁判廢棄。
兩造共有坐落彰化縣大村鄉○○段犁頭厝小段第172 地號、地目
建、面積4268平方公尺土地分割如彰化縣員林地政事務所民國97
年6 月4 日複丈成果圖所示之附圖及圖上之附表及附表1 （原共
有人蘇慶繼承人）。
兩造並依附表二所示之金額互為補償。
第一、二審訴訟費用由兩造按附表三所示原應有部分比例負擔。
    事實及理由
壹、程序方面：
一、本件上訴人提起上訴後，視同上訴人蘇朝程於民國（下同）
    97年9 月22日死亡，其繼承人Ａ○○、Ｔ○○、酥佳蓉、Ｎ
    ○○均拋棄繼承，由Ａ○○為蘇朝程遺產管理人承受本件訴
    訟。
二、本件係分割共有物之訴，僅上訴人Ｇ○○、Ｉ○○提起上訴
    ，惟因訴訟標的對於共同訴訟之各人必須合一確定，且共同
    訴訟人中一人提起上訴，核其性質屬於有利益於共同訴訟人
    ，依民事訴訟法第56條第1 款前段規定，上訴之效力及於未
    提起上訴之同造共有人寅○○、酉○○、Ｕ○○、午○、Ｅ
    ○○、Ｍ○、Ｈ○○○、Ｒ○、Ｄ○○、卯○○、巳○○、
    辰○、戌○○○、Ｙ○○○、Ｌ○○、亥○○、Ｐ○○、Ｓ
    ○○、Ｑ○○、Ｘ○○、Ｗ○○、Ｖ○○、丙○○、乙○○
    、丁○○、甲○○、Ｃ○○、Ｏ○○( 原名蘇佩玲) 、Ｋ○
    ○、地○○、宇○○、宙○○、玄○○、黃○○、天○○、
    Ｂ○○○、己○○、壬○○、癸○○、辛○○、子○○、庚
    ○○、Ｆ○○、Ｊ○○、蘇朝程之遺產管理人Ａ○○( 即蘇
    朝程之承受訴訟人) 等人，爰依法將其列為視同上訴人，合
    先敘明。
三、本件被上訴人丑○○經合法通知，未於最後言詞辯論期日到
    場，核無民事訴訟法第386 條各款所列情形，依民事訴訟法
    第385 條第2 項規定，訴訟標的對於共同訴訟之人必須合一
    確定者，言詞辯論期日共同訴訟中一人到場亦適用同法條第
    1 項言詞辯輪期日，當事人一造不到場者，得依到場當事人
    聲請由其一一造辯論而為判決之規定，爰依上訴人及視同上
    訴人午○、Ｅ○○、Ｍ○、Ｌ○○、Ｊ○○之聲請，由其一
    造辯論而為判決。
貳、實體方面：
一、被上訴人起訴主張：坐落彰化縣大村鄉○○段犁頭厝小段第
    172 地號、地目建、面積4268平方公尺土地( 下稱系爭土地
    ) 為兩造所共有，各共有人之應有部分如附表三所示。又系
    爭土地登記謄本所載共有人「蘇慶」與戶籍資料所載「蘇
    慶」為同一人，並已於民國（下同）4 年7 月17日死亡，其
    繼承人就系爭土地尚未辦理繼承登記，被上訴人為請求分割
    土地，併請求蘇慶之繼承人即附表一所示之繼承人辦理繼承
    登記。又系爭土地各共有人間並無限制土地分割之協議，且
    無不能分割之情形，茲因各共有人無法達成分割之協議，惟
    有盡量協調各共有人而得原審判決附圖方案一即彰化縣員林
    地政事務所複丈日期97年2 月5 日土地複丈成果圖所示之分
    割方法，讓各共有人都能臨山腳路，也顧慮到既有建物的現
    況，視同上訴人Ｊ○○所提出原審判決附圖方案二之即彰化
    縣員林地政事務所複丈日期97年1 月4 日土地複丈成果圖分
    割方法，則因面積推擠的結果，造成視同上訴人Ｅ○○的建
    物受到影響會拆到房屋，而視同上訴人Ｊ○○要保存的部分
    ，因為已經老舊且長期無人居住，並無保存的必要，而且視
    同上訴人Ｊ○○之方案也會拆到自己的房子，爰訴請判決分
    割系爭土地如原審判決附圖方案一所示等語。
二、上訴人方面：
  (一)原審判決所示附圖一之分割方法對上訴人十分不公平，且未
    兼顧全體共有人利益，本件共有人權利範圍詳如上訴狀所附
    之附表二所示，系爭土地係西南向東北走向，縱深103 公尺
    ，西南方面臨彰化縣大村鄉○○路，寬12公尺，而縱深之私
    設巷道除迴車道外，寬僅6 公尺，則西南臨山腳路之經濟價
    值較高，另上訴人Ｇ○○、Ｉ○○二人在系爭土地應有部分
    各為14880 分之2123，在面臨山腳路扣除預設6 公尺之巷道
    ，尚有40公尺寬，應分得約5 公尺寬之店面各一間，始為公
    允，而原判決將上訴人二人分至最裡地，有失公允，又因臨
    路地及裡地價值顯不相當，請求鈞院將上訴人方案送請員林
    地政事務所測量後，再送不動產鑑定公司進行鑑價，臨路地
    之共有人相互應以金錢補償裡地之共有人，以維公允等語。
  (二)視同上訴人Ｍ○、Ｅ○○、Ｌ○○、Ｆ○○、午○同意採用
    原審分割方案，視同上訴人Ｕ○○、Ｊ○○同意上訴人所提
    分割方案，另於98年11月25日言詞辯論期日時，視同上訴人
    午○稱：分到裡地應受補償；視同上訴人Ｌ○○、Ｅ○○及
    Ｊ○○稱：希望依現狀分割，使各共有人的建物損害最少等
    語，其餘視同上訴人均未於準備程序及言詞辯論期日到場，
    復未於上訴審提出書狀作何聲明或補充陳述。
三、原審判決兩造應就其被繼承人蘇慶即蘇慶所遺坐落彰化縣
    大村鄉○○段犁頭厝小段第172 地號土地，地目建、面積4,
    268 平方公尺，權利範圍八分之一，辦理繼承登記。兩造共
    有坐落彰化縣大村鄉○○段犁頭厝小段第172 地號，地目建
    、面積4268平方公尺土地，分割如原判決附圖一及附表二所
    示。訴訟費用由兩造按原判決附表一所示之負擔訴訟費用比
    例負擔。上訴人不服分割方案，提起上訴，上訴聲明為：(1
    ) 原判決關於分割方法及訴訟費用部分廢棄。(2) 分割方法
    如附圖即彰化縣員林地政事務所複丈日期97年6 月17日土地
    複丈成果圖及圖上附表、蘇慶之繼承人如附表一及附表二所
    示。(3) 第一、二審訴訟費用由被上訴人負擔。
四、得心證理由：
  (一)本件被上訴人主張系爭土地並無因物之使用目的不能分割或
    契約訂有不分割之期限之情事，依民法第823 條第1 項規定
    請求判決分割共有物，業據被上訴人提出土地登記謄本、地
    籍圖謄本為證，且為上訴人、視同上訴人所不爭執，堪認被
    上訴人此部分之主張為真實，是以被上訴人基於系爭土地共
    有人之共有物分割請求權，訴請裁判分割，即無不合，應予
    准許。
  (二)次按共有人因共有物分割之方法不能協議決定，而提起請求
    分割共有物之訴，應由法院斟酌當事人之聲請、共有物之性
    質、經濟效用及全體共有人之利益、意願等公平決定之。經
    查：系爭土地係西南向東北走向，縱深103 公尺，西南方面
    臨彰化縣大村鄉○○路，寬12公尺，而縱深之私設巷道除迴
    車道外，寬僅6 公尺，有彰化縣員林地政事務所97年6 月17
    日複丈成果圖可稽，於本院審理時，僅上訴人提出附圖即上
    開複丈成果圖所示之分割方案，本院認該分割方案，依事務
    自然之理（Natur der Sache ）應有部分較多之共有人Ｇ○
    ○、Ｉ○○、Ｕ○○、Ｊ○○、寅○○、Ｅ○○，經換算成
    應有部分之土地面積自然較大，從324 平方公尺至516 平方
    公尺不等，均可以部分土地面積分配至面臨西南側山腳路之
    位置而適合作為店面或住宅使用，另將其等其餘部分土地分
    在裡地，以達資源共享、地盡其利原則，亦合乎公平分配之
    意旨，另原共有人蘇慶（其繼承人如附表一）之兩層樓房堪
    認有經濟價值應為保留，有原審96年8 月20日彰化縣員林地
    政事務所現狀複丈成果圖在卷可稽，且換算其應有部分面積
    達451 平方公尺將其分在附圖編號13以求妥適，另外，其餘
    共有人應有部分較少，土地面積較小，如仍強分為靠山腳路
    及裡地各一部分，即難為經濟合理之使用，爰將其等土地分
    在靠裡地側，然其等縱分得裡地，均留有寬6 公尺適當之通
    路向外連接山腳路以利進出，且該通路東北側另設有迴車道
    ，對車輛迴車進出亦稱方便，又各共有人對分得之土地尚可
    建築房屋，已兼顧多數共有人之意願及利益，且盡量維持現
    狀，僅拆除老舊損壞建物，尚符合公平適當原則，堪予採認
    。
 (三) 再按以原物為分配時，如共有人中有未受分配，或不能按其
    應有部分受分配者，得以金錢補償之。民法第824 條第3 項
    定有明文。次查，本件上訴人所提附圖之分割方案，因兩造
    各自分得土地位置係臨路地或裡地不一，其土地價值顯有差
    別，故各共有人分得之土地實際價值，與其按應有部分就系
    爭土地之總價值所應分配之價值，尚有差距，依上揭說明，
    自應依上開民法第824 條第3 項規定，互為補償，始為公允
    （見最高法院57年台上字第2117號、63年台上字第2680號判
    例）。本院囑託永業不動產估價師事務所鑑定結果各共有人
    受分配土地之坐落位置、地形、面寬及縱深等個別因素，相
    較於分割前應有部分價值，確有增減之情形，應以金錢互為
    補償如附表二所示，有該事務所不動產估價報告書可憑，本
    院認該估價報告書並無不妥，且已明確說明價格鑑定之依據
    ，又其所據並無不當之情，堪認附表二所示之補償金額應屬
    適當可採，是爰判命兩造間應相互補償如附表二所示。
  (四)末按當事人對於法院所定分割方法之判決提起上訴時，第二
    審法院如認第一審所定分割方法有部分不當時，即應將第一
    審判決全部廢棄改判，不生一部維持一部廢棄問題，蓋其分
    割方法性質上為一體而不可分。又以原物分割並以金錢補償
    者，為分割方法之一種，兩者有不可分割之關係（最高法院
    77年台上字第946 號、81年度台上字第2645、1816號判決意
    旨參照）。查本件原審依被上訴人所提分割方案為分割後，
    疏未顧及土地應有部分較多之共有人之資源共享之利益，將
    其等土地均分在裡側，即難以合乎公平分配之意旨，亦不合
    乎地盡其利之經濟原則，且各共有人分得之土地位置臨路地
    或裡地不一，其價值有差異，而原審未依其所得土地價值不
    同，命各共有人互為補償，僅為原物分割之判決，容有未洽
    ，上訴人之上訴為有理由，並提出附圖及圖上之附表、附表
    一之及附表二之共有人間互為補償金額之分割方法，請求為
    原物分割及互為金錢補償，揆諸上開說明，本院即應將第一
    審判決全部廢棄改判如主文所示，併予說明。
  (五)又因共有物分割、經界或其他性質上類似之事件涉訟，由敗
    訴當事人負擔訴訟費用顯失公平者，法院得酌量情形，命勝
    訴之當事人負擔其一部。民事訴訟法第80條之1 定有明文。
    本件係因分割共有物事件涉訟，兩造之行為，均可認係按當
    時之訴訟程度為伸張或防禦權利所必要，並諭知由兩造按附
    表三所示原應有部分比例分擔第一、二審訴訟費用，較為公
    允，併此敘明。
五、本件事證已臻明確，兩造其餘主張及舉證，經審酌後與判決
    結果並無影響，爰不再一一論列，併此敘明。
六、據上論結，本件上訴為有理由，依民事訴訟法第436條之1第
    3 項、第450 條、第463 條、第385 條第1 項、第2 項、第
    78條、第80條之1 、第85條第1 項但書、第85條第2 項判決
    如主文。
中    華    民    國    98    年    12    月    9     日
                  民事第二庭   審判長法  官邱月嬌
                                     法  官施錫揮
                                     法  官李言孫
以上正本係照原本作成。
本判決不得上訴。
中    華    民    國    98    年    12    月    9     日
                                書記官  施惠


司法院資訊處製作；財團法人民間司法改革基金會備份。
